【裁判字號】    99,訴,481
【裁判日期】    990513
【裁判案由】    戶政
【裁判全文】
臺北高等行政法院判決
                                       99年度訴字第481號
                                     99年4月29日辯論終結
原      告  甲○○
被      告  宜蘭縣五結鄉戶政事務所
代  表  人  乙○○（主任）
上列當事人間戶政事件，原告不服宜蘭縣政府中華民國99年1 月
25日府訴字第0980125425號訴願決定，提起行政訴訟。本院判決
如下：
    主  文
原告之訴駁回。
訴訟費用由原告負擔。
    事實及理由
一、事實概要：
    原告於民國（下同）98年8 月24日持宜蘭縣五結鄉公所98年
    6 月15日五鄉民字第0980008954號函、租約書（租約字號：
    五協字92號，承租人：簡德全，出租人：馮長木、甲○○、
    馮欣伯）及五結鄉公所審核出、承租人96年全年收支明細試
    算表等文件，主張以利害關係人身分向被告申請承租人之配
    偶余英女、母陳阿素、次子簡健宇之個人戶籍謄本，以查證
    其96年全年收支明細情形，遂行收回私有地自耕。被告依規
    定審核余英女等3 人非租約書之對造人且非直接利害關係人
    ，以98年8 月27日五鄉戶字第0980001713號函，駁回原告之
    申請（下稱原處分）。原告不服，提起訴願，復遭宜蘭縣政
    府決定駁回，遂向本院提起行政訴訟。
二、本件原告主張：
(一)、耕地三七五租約因司法院釋字第580 號解釋，排除耕地三七
    五減租條例第19條第1 項第1 款、第2 款及第2 項之規定。
    而三七五租約係每6 年續約1 次，內政部為配合97年12月31
    日契約期滿，98年1 月1 日至104 年12月31日止之租約作業
    ，遂發布97年8 月8 日台內地字第0970124366號函之私有出
    租耕地97年底租約期滿處理工作手冊（以下簡稱工作手冊）
    以為各鄉鎮市區公所作業之遵循依據。依據前揭工作手冊，
    承租人簡德全所陳報之96年全戶全年收支明細試算表內，尚
    含有余英女（妻）、陳阿素（母）、簡健宇（次子）等3 人
    家庭成員之收入關係。因承租人所申報之96年全戶全年收支
    明細與該租約是否續訂有關聯，所以余英女（妻）、陳阿素
    （母）、簡健宇（次子）等3 人家庭成員與續約與否，有絕
    對直接利害關係存在。
(二)、92年以前，每6 年續約1 次均屬強制續約，當時承租人都無
    需提供全戶戶籍成員資料，更不用申報同戶成員全年收入與
    支出明細作為續約依據。僅此次作業各鄉鎮市區公所均需依
    照上開內政部工作手冊規定，將承租人之同戶成員全年收支
    納入續約與否之主要依據。舉例而言，若承租人簡德全無工
    作收入，因生病支出費用50萬，其他3 名家庭成員年收入共
    200 萬元，則簡德全家庭全年收入為150 萬，租約將被終止
    ，不能再續約。反之，若簡德全工作全年收入150 萬，其他
    3 名家庭成員無工作收入，又因生病支出費用100 萬，則簡
    德全家庭全年收入為50萬，租約將被續約。且按戶籍法第65
    條、內政部95年12月6 日訂定之「申請戶籍謄本及閱覽戶籍
    登記資料處理原則」（以下簡稱處理原則）第2 點第6 款「
    其他確有法律上權利義務得喪變更之關係」規定及85年5 月
    29日戶司發字第8500615 號函釋意旨，承租人簡德全及其他
    3 名家庭成員，都直接影響到續約結果，亦即具法律上契約
    之直接因果關係。
(三)、原告與承租人簡德全之租賃契約與一般租賃契約有別，因余
    英女、陳阿素、簡健宇等3 人對該租約均享有民法第1183條
    之繼承權益，非一般租賃契約可比擬。且從38年訂約迄今，
    出租人必須受耕地三七五減租條例有關終止租約、選擇承租
    人、租佃爭議必先行調解等限制，非民法之自由契約。原告
    與簡德全之租賃契約是依照工作手冊作成續約與否之決定，
    據工作手冊之3 大行為基準：1.96年度同一戶籍家庭成員；
    2.上開家庭成員全年度總收入與總支出之餘額；3.由餘額推
    論出租人收回耕地承租人是否失其家庭生活依據。故簡德全
    96年度同一戶籍家庭4 成員在利益上均屬「合一確定者」，
    簡德全僅堪稱「代表人」，在法律行為上是「共同行為人」
    （關於共同行為之意義，有司法院釋字第109 號解釋、刑法
    、民法第185 條第1 項規定、最高法院67年台上字第1737號
    判例、70年台上字第832 判決參照）。前揭3 大原則亦係以
    「共同行為」為思量等情。並聲明求為判決：1.撤銷訴願決
    定及原處分。2.被告應准予原告申請余英女、陳阿素、簡健
    宇之戶籍謄本。
三、被告則以：
(一)、原告欲以戶籍法上之利害關係人向被告申請承租人簡德全之
    配偶余英女、母陳阿素及次子簡健宇之戶籍謄本，藉以查證
    其96年全年收支明細情形，被告依原告所提供之五結鄉公所
    審核出承租人96年全年收支明細試算表等文件，認其不符合
    利害關係人之資格，而否准原告之請求。依戶籍法第65條之
    規定，僅有本人或利害關係人才具有向戶政事務所申請閱覽
    戶籍登記資料或交付謄本之資格，此即是保護個人隱私，不
    受他人之侵害。戶政機關受理申請時，自應依職權審查認定
    申請人之資格，所提供之證明文件是否足資證明與當事人間
    有利害關係，以確保個人隱私不致任意公開。原告以利害關
    係人之身分申請戶籍謄本，被告准駁之依據，端視其與當事
    人，即承租人之親屬與原告是否為內政部95年12月6 日訂定
    之處理原則第2 點第6 款所稱其他確有法律上權利義務得喪
    變更之關係而定。
(二)、本件租賃契約僅存在於原告與承租人簡德全間，原告並未與
    承租人之全戶直系血親有法律上權利義務得喪變更之關係，
    是其非屬處理原則所稱之利害關係人，被告據以否准，並無
    違誤。又電腦處理個人資料保護法第18條及政府資訊公開法
    第18條規定意旨，戶籍資料乃個人所有，戶政機關僅係代為
    保管，非經當事人同意不得任意交付第三人，即說明個人資
    料原則上係不得任意公開之，除當事人同意或符合法定要件
    方得公開，又前揭處理原則對於利害關係人之範圍，除須符
    合第2 點中任6 款之要件，仍須提供利害關係證明文件供戶
    政機關審查（內政部85年5 月29日戶司發字第8500615 號函
    參照），而原告僅提供承租人96年全年收支明細試算表等文
    件予被告，其計算後之結果為續約審理之參考依據，其審核
    結果直接歸屬於承租人與出租人間，與承租人戶內親屬並無
    關聯，因此原告與承租人戶內親屬間並無所謂「其他確有法
    律上權利義務得喪變更之關係。」爰此，被告駁回原告之申
    請，於法並無違誤等語，資為抗辯。並聲明求為判決駁回原
    告之訴。
四、本件如事實概要欄所載之事實，有宜蘭縣五結鄉公所98年6
    月15日五鄉民字第0980008954號函、本件耕地三七五租約、
    五結鄉公所審核出承租人96年全年收支明細試算表、被告98
    年8 月27日五鄉戶字第0980001713號函、處理原則、工作手
    冊、宜蘭縣政府99年1 月25日府訴字第0980125425號訴願決
    定書等件影本附卷可稽（見原處分卷第5-11、18-19 、31-3
    2 、36-57 、96-100頁），且為兩造所不爭，洵堪認定。是
    本件爭點厥在：原告是否為余英女、陳阿素、簡健宇等人之
    利害關係人，而得聲請被告交付彼等戶籍謄本？
(一)、按「（第1 項）本人或利害關係人得向戶政事務所申請閱覽
    戶籍資料或交付戶籍謄本；申請人不能親自申請時，得以書
    面委託他人為之。（第2 項）利害關係人依前項規定申請時
    ，戶政事務所僅得提供有利害關係部分之戶籍資料或戶籍謄
    本。（第3 項）戶籍謄本之格式及利害關係人範圍，由中央
    主管機關定之。」戶籍法第65條定有明文。又「戶籍謄本及
    閱覽戶籍登記資料之申請人：(一)當事人。(二)利害關係人。(三)
    受委託人。」、「第1 點第2 款所稱利害關係人，指與當事
    人具有下列各款情形之一者：(一)契約未履行或債務未清償。
    (二)同為公司行號之股東或合夥人，且為執行職務所必要。(三)
    訴訟繫屬中之兩造當事人。(四)當事人之配偶、直系血親、直
    系姻親或旁系三親等內之血親。(五)戶長與戶內人口。(六)其他
    確有法律上權利義務得喪變更之關係。」且經中央主管機關
    內政部95年12月6 日訂定之「申請戶籍謄本及閱覽戶籍登記
    資料處理原則」第1 點、第2 點著有規定。
(二)、次按戶籍登記事關個人隱私資料，依電腦處理個人資料保護
    法第6 條規定，個人資料之蒐集或利用，乃應尊重當事人之
    權益，依誠實及信用方法為之，不得逾越特定目的之必要範
    圍。是在解釋戶籍法第65條規定之利害關係人範圍，自應採
    嚴格解釋；有關申請戶籍謄本及閱覽戶籍登記資料處理原則
    第2 點第6 款所謂之「其他確有法律上權利義務得喪變更之
    關係。」解釋上自係指直接發生權利義務之得喪變更者為限
    ，此參內政部85年5 月29日戶司發字第8500615 號函釋：「
    …戶籍法上所謂利害關係人，係指與權利義務之得喪變更，
    有直接利害關係之人。以利害關係人身分申請戶籍謄本，應
    提憑足資證明與當事人有利害關係之文件辦理。…」益明。
(三)、本件原告申請被告交付余英女、陳阿素、簡健宇等人之戶籍
    謄本，無非係以：其與訴外人簡德全間有耕地三七五租約，
    上述申請對象乃分係簡某配偶、母親及兒子等家庭成員。依
    耕地三七五減租條例第19條第1 項第3 款、第20條規定，耕
    地租約期滿時，如因出租人收回耕地，致承租人失其家庭生
    活依據，出租人乃不得收回自耕；於承租人願繼續承租者，
    出租人且應續訂租約。而原告前於97年底，上述三七五租約
    期滿時，以擴大家庭農場經營規模為由，申請收回自耕，經
    宜蘭縣五結鄉公所以簡德全有上開條例第19條第1 項第3 款
    情形，否准原告收回自耕之申請，並准簡德全續訂該三七五
    租約。因余女等3 名簡德全家庭成員為該鄉公所列入計算簡
    某全年收支明細範圍，故認彼等就上述三七五租約之續訂，
    有直接影響等情為據。
(四)、然查，上述三七五租約僅存在於原告與承租人簡德全間，有
    三七五租約影本附卷可稽（見本院卷第10頁背面）；原告主
    張簡某其他家庭成員係共同行為人云云，要屬無據，是原告
    與承租人簡德全之配偶余英女、母親陳阿素、次子簡健宇等
    人間，並無何三七五租約關係，已堪認定。又宜蘭縣五結鄉
    公所前依內政部「私有出租耕地97年底租約期滿處理工作手
    冊」六、辦理程序及作業方法(三)審查(2)審核標準A ：「…同
    條項第3 款所稱『出租人因收回耕地，致承租人失其家庭生
    活依據者』係指租約期滿前1 年（即民國96年）承租人本人
    及其配偶與同一戶內之直系血親綜合所得稅所得總額，扣除
    出租人申請收回耕地部分之所得額後，不足以支付承租人本
    人及其配偶與同一戶內之直系血親全年生活費用而言」規定
    （見訴願卷第46頁）；計算後為續約之處分，其審核結果係
    直接歸屬於承租人簡德全與出租人即原告間，而與承租人簡
    德全戶內之上述親屬並無關連，因此原告與承租人簡德全戶
    內親屬間亦無所謂「其他確有法律上權利義務得喪變更之關
    係」，亦堪認定。此外，原告復未再舉證證明其與余女等人
    間有上述「申請戶籍謄本及閱覽戶籍登記資料處理原則」第
    2 點各款事由。從而，被告依職權審認原告非屬余英女、陳
    阿素、簡健宇等人之利害關係人，而否准原告交付彼等戶籍
    謄本之申請，於法洵無不合。原告由繼承、三七五減租條例
    對租約限制等規定，主張其與余女等人間有法律上權利義務
    得喪變更之關係云云，核均無關具體個案權利之得喪變更，
    尚無可採。
五、綜上所述，原告之主張均無可採。被告駁回原告之申請，於
    法並無不合；訴願決定予以維持，亦無違誤。原告猶執前詞
    ，訴請撤銷，為無理由，應予駁回。
六、本件事證已臻明確，兩造其餘攻擊防禦方法經本院審酌後，
    核與本件判決結果均不生影響，故不再逐項論述，附敘明之
    。
七、據上論結，原告之訴為無理由，爰依行政訴訟法第98條第1
    項前段，判決如主文。
中    華    民    國    99    年     5    月   13     日
                    臺北高等行政法院第三庭
                              審判長法  官  林樹埔
                                    法  官  劉穎怡
                                    法  官  林玫君
上為正本係照原本作成。
如不服本判決，應於送達後20日內向本院提出上訴狀並表明上訴
理由，如於本判決宣示後送達前提起上訴者，應於判決送達後20
日內補提上訴理由書（須按他造人數附繕本）。
中    華    民    國    99    年     5    月   13     日
                                    書記官  黃玉鈴


司法院資訊處製作；財團法人民間司法改革基金會備份。
